臺灣花蓮地方法院民事判決  
111年度花簡字第198號
原      告  劉穎臻  

            劉憶葶  
共      同
訴訟代理人  王政琬律師
被      告  劉淑慧  
訴訟代理人  陳俊瑋律師
上列當事人間請求返還房屋等事件，本院於民國111年5月5日言
詞辯論終結，判決如下：
    主  文
被告應將花蓮縣○○鄉○○村○○○街00號之未辦保存登記建物（稅籍
編號：00000000000號）返還予原告。
原告其餘之訴駁回。
訴訟費用由被告負擔。
本判決主文第一項得假執行。但被告如以新臺幣107,000元為原
告供擔保，得免為假執行。
    事實及理由
一、原告起訴主張：緣坐落花蓮縣○○鄉○○段000地號土地（下稱
    系爭土地）為花蓮市市有地，原告家族曾向花蓮市租賃系爭
    土地，原告之父劉春財（已歿）並由其母賴秀員處繼承坐落
    在上開土地上兩層加強磚造房屋1棟（門牌號碼：花蓮縣○○
    鄉○○村○○○街00號1樓，下稱系爭房屋）。後因民國102年間
    劉春財之身體狀況不佳，為使系爭房屋於其日後過世後得由
    當時均未成年之原告繼承，乃與被告即原告二人之姑母訂立
    協議書（下稱系爭協議書），約定先由被告處理系爭房屋之
    租約事宜，並將系爭房屋向花蓮市承租系爭土地之租約（下
    稱系爭租約）名義借名於被告名下（下稱系爭借名契約），
    待原告二人均成年後，再無條件歸還予原告二人所有。嗣劉
    春財於103年間過世，乃由被告繼續向花蓮市公所租用上開
    土地。現原告二人均已成年，原告乃要求被告返還系爭房屋
    並將承租系爭土地人變更為原告，然被告竟拒絕返還。爰依
    系爭借名契約請求被告返還系爭房屋，並將下稱系爭租約之
    承租人名義變更為原告等語。並聲明：㈠被告應將系爭房屋
    返還予原告。㈡被告應將下稱系爭租約之承租人向花蓮市公
    所變更登記為原告。
二、被告則以：系爭房屋原為原告之祖父母劉金龍、賴秀員所有
    ，而劉金龍、賴秀員有子女四人，即劉春財、劉春寶、被告
    、劉灩蓉。系爭房屋稅籍原登記於劉金龍名下，劉金龍過世
    後登記於賴秀員名下，後為登記簡便，賴秀員與劉春財成立
    借名登記契約，約定由劉春財為出名人，並於日後應將系爭
    房屋登記為被告四兄妹所有。後劉春財不久人世時，因原告
    二人尚幼，故託孤於被告，於住院期間，一再央求被告應將
    被告父母劉金龍與賴秀員所遺之系爭房屋應繼分保留予原告
    ，故由劉春財與被告簽訂系爭協議書，將系爭房屋之稅籍移
    轉登記予被告，成立另一借名登記契約，惟此處之借名登記
    是指四兄弟姊妹之應有部分均借名登記於被告名下，故系爭
    協議書所寫之「無條件歸還」係指劉春財所應分得之四分之
    一。而系爭房屋出租所得收入於扣除土地租金及其他費用後
    ，經被告徵得其餘兄弟姊妹同意，悉數作為原告之生活費用
    ，故原告主張系爭房屋由其使用、管理、收益與事實不符等
    語置辯。並聲明：原告之訴駁回。
三、就系爭協議書係劉春財與被告、原告丁○○於102年11月所親
    自簽立，系爭房屋在賴秀員於97年12月15日過世後，劉春財
    、劉春寶、被告、劉灩蓉等四人於98年4月6日委由劉灩蓉辦
    理繼承事宜，並蓋立分割繼承協議書，書面記載由劉春財一
    人繼承，系爭房屋之稅籍名義人於98年4月6日由劉春財繼承
    ，102年11月則以買賣為原因由被告取得，系爭房屋與花蓮
    市公所間系爭租約於賴秀員於97年12月15日過世後，由劉春
    財繼承承租，後於102年12月6日改由被告過戶承租等節，為
    兩造所不爭執，並有系爭協議書（卷23頁）、花蓮縣地方稅
    務局111年4月26日花稅財字第1110108032號函及附件（卷28
    9-309頁）、111年4月21日花稅財字第1110108034號函及附
    件（卷155-158頁）、花蓮縣花蓮市公所111年4月22日花市
    財字第1110010169號函及附件（卷159-270頁）存卷可稽，
    是此部份之事實，應已足堪認定。
四、至原告主張劉春財與被告間有成立系爭借名契約，原告並有
    系爭房屋全部持份等節，則為被告所否認，並以前詞置辯。
    是本件之爭點厥為：系爭借名契約是否存在？
　㈠按「借名登記」契約，謂當事人約定一方將自己之財產以他
    方名義登記，而仍由自己管理、使用、處分，他方允就該財
    產為出名登記之契約。其成立側重於借名者與出名者間之信
    任關係，在性質上應與委任契約同視。倘其內容不違反強制
    、禁止規定或公序良俗者，固應賦予無名契約之法律上效力
    ，並類推適用民法委任之相關規定。惟借名登記契約究屬於
    「非典型契約」之一種，仍須於雙方當事人，就一方將自己
    之財產以他方名義登記，而仍由自己管理、使用、處分，他
    方允就該財產為出名登記，相互為合致之意思表示，其契約
    始克成立。準此，當事人之一方如主張與他方有借名登記關
    係存在，自應就借名登記契約確已成立之事實，負舉證責任
    （最高法院100年度台上字第1972號、94年度台上字第767號
    判決意旨可參）。次按當事人主張有利於己之事實者，就其
    事實有舉證之責任，民事訴訟法第277條前段訂有明文。
　㈡查原告起訴主張劉春財就系爭房屋與被告間有系爭借名契約
    存在，是揆諸前揭見解，自應由原告盡舉證責任，合先敘明
    。而就系爭借名契約存在之事實，原告提出系爭協議書，並
    經證人劉灩蓉證稱：系爭協議書是真正的，我看過原證二等
    語（卷321頁），且為被告所不否認，原告亦提出寄送地址
    均為原告丙○○住址之系爭租約繳款單影本、花蓮縣地方稅務
    局繳款書、台電繳費通知為證（卷27-45頁），應認原告就
    系爭房屋為其所使用、管理及系爭借名契約存在已盡相當之
    舉證責任。
　㈢至被告辯稱於賴秀員在世時，劉春財即與賴秀員成立借名登
    記契約，約定由劉春財為出名人，於日後並應將系爭房屋登
    記為被告四兄妹所有；於其過世前，復與劉春寶、乙○○、劉
    灩蓉間就其等所有之系爭房屋應有部分成立另一借名登記契
    約，為求登記簡便，始由劉春財單獨繼承系爭房屋云云，並
    聲請傳喚證人劉灩蓉到庭證稱：因機關承辦人要求只能一個
    人登記為名義人，當初只有劉春財一個人住在系爭房屋，所
    以賴秀員過世後才登記在劉春財名下，繼承登記也是我去辦
    的；而劉春財過世前，為免外人取得財產，才借名登記在被
    告名下。然系爭協議書上寫的歸還是歸還四分之一，系爭協
    議書上雖然沒有寫，但其餘兄弟姊妹都知道等語（卷321-32
    3頁）。惟查：
　⒈就劉春財與賴秀員間借名登記契約存在部分，除證人劉灩蓉
    之證述外，被告並無提出其他證據為說明，而證人劉灩蓉既
    為賴秀員之繼承人，就上開借名登記契約難謂非無利害關係
    ，是本院認不能單憑證人之證詞即遽論前開借名登記關係確
    實存在；且由劉春財、劉春寶、被告、劉灩蓉於98年4月6日
    所簽立之分割繼承協議書觀之（卷296頁），其上亦已載明
    系爭房屋係由劉春財一人單獨繼承，其後並附有前開四人之
    印鑑證明，益證該分割繼承協議書上之記載確係上開四人之
    真意無誤。況就系爭房屋之產權歸屬係攸關遺產分配之重大
    事項，若其等因承辦人員之意見被迫形式上放棄得繼承之部
    分，又豈會未就隱而未宣之借名登記關係另以書面或他法具
    體呈現以保障自身之權益。是被告前開抗辯，實與常情不符
    ，礙難憑採。
　⒉又被告固抗辯劉春財與劉春寶、被告、劉灩蓉間於以系爭協
    議書另成立借名登記關係，其上記載之「...另因丁○○姊妹
    年齡尚輕，恐無法處理花蓮房屋及租賃，委由大姑乙○○先行
    過戶及租賃，待穎臻姊妹長大有處理能力後再予無條件歸還
    ，恐口說無憑，特立此說明。」（卷23頁）部分，係指無條
    件歸還劉春財所繼承系爭房屋之四分之一云云。惟就其此部
    份之抗辯，係有利於被告之陳述，應由被告舉證說明，然除
    有相當利害關係之證人的證述外，被告並無提出其他證據說
    明確有此情節存在；又劉春寶、劉春財、劉灩蓉間倘確有借
    名登記予被告各四分之一的真意，又豈會忽略此重要之意思
    表示合致應以書面方式記載於系爭協議書？且被告既在場並
    於系爭協議書上親自簽名，又為何未具體寫下「無條件歸還
    劉春財所有之四分之一」以保障自身及他兄弟姊妹之權益？
    況證人劉灩蓉、訴外人劉春寶均未於系爭協議書上簽名，又
    如何令本院確信劉家四兄弟姊妹間確實有借名登記之合意？
    準此，被告既未能就其此部份之抗辯舉證，其所為之說明亦
    與常理不合，本院自難為有利於被告之認定。
　㈣從而，系爭借名契約既確實存在，原告並已於111年1月3日以
    甲○○律師事務所（111）琬律字第1號函終止系爭借名契約，
    則原告按終止後之系爭借名契約法律關係，請求被告將系爭
    房屋返還予原告二人，自屬有理。
　㈤至原告聲明第二項部分，因被告與花蓮市所簽訂之花蓮市市
    有基地租賃契約（租約編號：000000000號）係被告與花蓮
    市本於私法自治、契約自由原則所訂立之契約，有其獨立性
    而不任意受他人所干涉，花蓮市要與何人訂約，要屬其自由
    。是兩造間雖有系爭借名契約關係存在，然亦不能以他人間
    之他契約關係加以拘束，遑論將契約當事人變更為第三人。
    從而，原告此部份之主張自無從准許。
五、綜上，原告按終止後之借名契約法律關係請求如主文第一項
    所示，為有理由，應予准許。逾此範圍之請求，則屬無據，
    應予駁回。
六、本件事證已臻明確，兩造其餘攻擊及防禦方法及所提證據，
    經核與判決結果不生影響，爰不一一論述，併此敘明。
七、本件係就民事訴訟法第427條訴訟適用簡易程序所為被告敗
    訴之判決，依同法第389條第1項第3款規定，應依職權宣告
    假執行，並依同法第392條第2項規定，依職權宣告被告如預
    供相當擔保，得免為假執行。
八、訴訟費用負擔之依據：民事訴訟法第78條。
中　　華　　民　　國　　111 　年　　5 　　月　  13  　日
                  花蓮簡易庭  法　官　蔡培元
以上正本係照原本作成。　　　　　　　　　　　
如不服本判決，應於送達後20日內，向本院提出上訴狀並表明上
訴理由，如於本判決宣示後送達前提起上訴者，應於判決送達後
20日內補提上訴理由書（須附繕本）。　　　　　　　
中　　華　　民　　國　　111 　年　　5 　　月　　13　　日
                              書記官　謝佩真